臺灣橋頭地方法院刑事判決　
111年度審金訴緝字第4號
公  訴  人  臺灣橋頭地方檢察署檢察官  
被      告  劉博荃



上列被告因詐欺等案件，經檢察官提起公訴（110年度偵字第103
49號、110年度少連偵字第163、140號），被告於準備程序中就
被訴事實為有罪之陳述，經本院告知簡式審判程序之旨，並聽取
公訴人及被告之意見後，本院合議庭裁定由受命法官獨任進行簡
式審判程序，判決如下：
    主  文
丁○○犯三人以上共同冒用公務員名義詐欺取財罪，處有期徒刑壹
年伍月。
扣案偽造之「臺灣臺北地方法院檢察署分案調查證物清單」上所
偽造之「臺灣臺北地方法院檢察署印」印文壹枚沒收之；未扣案
之犯罪所得新臺幣貳萬元沒收之，於全部或一部不能沒收或不宜
執行沒收時，追徵其價額。
    事  實
一、丁○○於民國(下同)110年4月間某日，基於參與犯罪組織之犯
    意，加入由傅○○(所涉詐欺取財、洗錢防制法部分業經本院
    以110年度金訴字第68號判處有期徒刑1年10月，嗣經撤回訴
    而確定)、朱○○及其他真實姓名年籍均不詳之人所組成具有
    持續性、牟利性之結構性組織之詐欺集團(下稱甲集團)，負
    責擔任前往甲集團指定地點向被害人收取存摺、金融提款卡
    等物及提領詐欺款項之車手工作。嗣丁○○、傅○○與甲集團其
    他成員共同意圖為自己不法之所有，基於三人以上共同冒用
    公務員名義犯詐欺取財、行使偽造公文書、以不正方法由自
    動付款設備取得他人財物及掩飾及隱匿詐欺犯罪所得去向、
    所在之洗錢之犯意聯絡，先由甲集團不詳成員，於110年4月
    11日上午8時30分許，假冒其為健保局人員、165警官撥打電
    話與甲○○聯繫，並佯稱：其遭人盜用健保卡並涉及刑案，現
    已移由台北地檢調查，會再與其聯絡云云後，又於同年月14
    日上午8時30分許，再度假冒為檢察官撥打電話與甲○○聯繫
    ，並佯稱：須提供現金新臺幣(下同)64萬元、臺灣銀行及郵
    局帳戶之存摺及金融卡，會指派蔡智輝向其收取上開物品並
    給予其公文書云云，致甲○○誤信為真而陷於錯誤後，依甲集
    團成員之指示，於同日上午11時39分許稍前某時，自其所有
    之元大商業銀行帳號000-0000000000000000號帳戶(下稱元
    大帳戶)內提領存款67萬元後(其中3萬元欲供己用)，復依甲
    集團成員之指示，於同日上午11時39分許，持現金64萬元及
    其所有之臺灣銀行帳號000-000000000000號帳戶(下稱臺銀
    帳戶)及中華郵政股份有限公司(下稱中華郵政)帳號000-000
    00000000000號帳戶(下稱郵局帳戶)之提款卡及存摺，前往
    位於高雄市楠梓區藍昌路與吉昌街口之健昌兒童公園等候甲
    集團派員來收取。同時丁○○、傅○○接獲朱○○之指示，由傅○○
    先前往上開健昌兒童公園附近之7-11操作ibon收取列印由甲
    集團成員於不詳時間、地點所偽造之「臺灣臺北地方法院檢
    察署分案調查證物清單」公文書1紙(其上蓋有「臺灣臺北地
    方法院檢察署印」印文1枚，下稱「臺北地檢公文書」)，並
    將上開偽造之「臺北地檢公文書」裝入信封袋內後，再與丁
    ○○於同日中午12時40分許，一同前往上開健昌兒童公園，由
    丁○○負責把風，傅○○則出面向甲○○收取現金64萬元及臺銀帳
    戶、郵局帳戶之提款卡各1張及存摺各1件等物，並將前揭裝
    有偽造之「臺北地檢公文書」之信封袋1只交付予甲○○而行
    使後，其2人隨即搭乘計程車往臺南逃逸。傅○○隨後將上開
    臺銀帳戶及郵局帳戶之提款卡(含密碼)均交予丁○○，並指示
    丁○○予以提款後即於不詳地點先行下車，嗣丁○○即依傅○○之
    指示，分別於如附表所示之提款時間、地點，持如附表所示
    之帳戶提款卡，輸入提款密碼，使該自動櫃員機辨識系統誤
    認係有權持有提款卡之人提領現金，而以此不正方法由自動
    付款設備提領如附表所示之款項共計8萬2,300元而詐欺得逞
    後，再前往傅○○所指定之地點，將其所提領之詐騙款項8萬2
    ,300元連同前揭帳戶提款卡轉交予傅○○，傅○○再轉交予朱○○
    或甲集團其他成員，而藉此掩飾或隱匿特定犯罪所得之本質
    及去向，丁○○因而獲得2萬元報酬。嗣因甲○○發覺有異乃報
    警處理，經警調閱上開金融帳戶交易明細，及告訴人住處路
    口及提款現場監視器錄影畫面後，始循線查悉上情。
二、案經甲○○訴由高雄市政府警察局楠梓分局報告臺灣橋頭地方
    檢察署檢察官偵查起訴。
    理  由
一、本案被告丁○○所犯係死刑、無期徒刑、最輕本刑為3年以上
    有期徒刑以外之罪，其於本院準備程序中就被訴事實為有罪
    之陳述，經受命法官告知簡式審判程序之旨，並聽取公訴人
    與被告之意見後，本院認無不得或不宜改依簡式審判程序進
    行之處，爰依刑事訴訟法第273條之1第1項、第284條之1之
    規定，本院合議庭裁定由受命法官獨任依簡式審判程序審理
    ，合先敘明。
二、前揭犯罪事實，業據被告丁○○於警詢、偵查及本院審理時均
    坦承不諱(見警卷第138至143頁；偵卷第65至75頁〈均正面〉
    ；審金訴緝卷第13、82、83、90、95頁)，核與證人即共犯
    傅○○於警詢及偵查中分別所證述其與被告共同為本案詐欺取
    財及洗錢犯行之過程及情節，及證人朱○○於警詢中所證述之
    情節，以及證人即告訴人甲○○於警詢及偵查中所證述其遭詐
    騙之過程均大致相符（見警卷第11至19、45、47、53、110
    、111、263至265頁；影偵卷第181至187頁〈均正面〉；偵卷
    第98、99頁），並有告訴人住處之路口監視器錄影畫面擷圖
    照片3張、傅○○手機內通訊軟體紙飛機詐騙群翻拍組照片10
    張、傅○○手機內通訊軟體紙飛機對話紀錄資料、告訴人之內
    政部警政署反詐騙諮詢專線紀錄表（案件編號：0000000000
    ）、告訴人所提出臺銀帳戶存摺封面照片及交易明細、高雄
    銀行110年8月6日高銀右密字第0000000000號函暨所檢附告
    訴人所有高銀帳戶之交易明細及金融機構提款代碼、中華郵
    政股份有限公司110年8月9日儲字第0000000000號函暨所檢
    附告訴人所有郵局帳戶歷史交易清單、傅○○持用之行動電話
    基地臺位置各1份、被告提領款項之監視器錄影畫面擷圖照
    片2張在卷可稽（見警卷第31至41頁、第67至77頁〈均正面〉
    、第269至271、273、277、283頁；他字卷第95、97至101、
    103、105頁；影偵卷第51至55頁；偵卷第43頁），並有告訴
    人所提出上開偽造之「臺北地檢公文書」公文書1份扣案可
    資佐證(見警卷第271頁)；基此，足認被告上開任意性之自
    白核與前揭事證相符，可堪採為認定被告本案犯罪事實之依
    據。綜上所述，本案事證已臻明確，被告上開犯行，應洵堪
    認定。
三、論罪科刑部分：
  ㈠法條適用之說明：
　⒈關於參與犯罪組織部分：
　①按組織犯罪防制條例所稱犯罪組織係指3人以上，以實施強暴
    、脅迫、詐術、恐嚇為手段或最重本刑逾5年有期徒刑之刑
    之罪，所組成具有持續性及牟利性之有結構性組織；前項有
    結構性組織，指非為立即實施犯罪而隨意組成，不以具有名
    稱、規約、儀式、固定處所、成員持續參與或分工明確為必
    要，組織犯罪防制條例第2條定有明文。又目前常見之網路
    、電話詐騙之犯罪型態，自提供資金至籌設電話機房、架設
    遠端遙控電話或網路電話、收購取得人頭帳戶、發送不實簡
    訊實施詐騙、指定被害人匯款帳戶、自人頭帳戶提領款項、
    取贓款朋分等各階段，乃係需由多人縝密分工方能完成之集
    團性犯罪。經查，甲集團不詳成員佯裝為健保局人員、165
    警官、檢察官等身分，分別致電告訴人實施前揭詐術後，致
    告訴人誤信為真而陷於錯誤，將其所提領現金64萬元及臺銀
    行帳戶提款卡、郵局帳戶提款卡及存摺等物前往甲集團成員
    所指定之地點等候甲集團派員收取，嗣被告與共犯傅○○接獲
    共犯朱○○之指示，持甲集團不詳成員於不詳時地所偽造之臺
    北地院公文書一同前往上開指定地點，由被告負責把風，共
    犯傅○○出面向告訴人收取上開現金及臺銀帳戶提款卡、郵局
    帳戶提款卡及存摺等物，並將前揭裝有偽造之「臺北地檢公
    文書」之信封袋1只交付予告訴人後，其2人隨即搭乘計程車
    往臺南逃逸後，隨後被告復依共犯傅○○之指示，持告訴人所
    有臺銀帳戶及郵局帳戶之提款卡，分別於如附表所示之時間
    、地點，提領如附表所示之款項共計8萬2,300元而詐欺得逞
    後，再前往共犯傅○○所指定之地點，將其所提領之詐騙款項
    連同上開金融帳戶之提款卡全數轉交給共犯傅○○，共犯傅○○
    再將其所取得之詐騙贓款轉交予共犯朱○○或甲集團其他成員
    等情，業如前述，且據被告於警詢、偵查及本院審理中陳述
    甚詳(見警卷第139、140頁：審金訴緝卷第13、83頁)；由此
    可見被告應可認知本案參與實施詐騙告訴人之成員，除自己
    以外，至少尚有共犯傅○○、指示被告及共犯傅○○前往指定地
    點向告訴人收取財物之共犯朱○○、偽造「臺北地檢公文書」
    之甲集團不詳成員及佯裝為健保局人員、165警官、檢察官
    等身分之甲集團不詳成員，合計已達3人以上。又被告所加
    入甲集團內部，就該集團成員實施詐術、取得人頭帳戶、提
    領贓款及收取贓款、製作偽造公文書等犯罪實施有明確階層
    化分工，其集團組織縝密，分工精細，且參之被告於警詢及
    偵查中分別陳述：「我知道集團內有吳振武、傅○○、朱○○」
    、「我有參與水肥大隊及炸彈圖示群組」、「我不確定我有
    沒有加入水肥大隊，但我有接受群組派發提款或領取提款卡
    包裹之工作」等語，足見該組織分工精細，設有多個通訊軟
    體群組互為聯繫分發指派工作，亦有前揭傅○○手機內通訊軟
    體紙飛機詐騙群組照片8張存卷可查；由此益徵被告所參與
    之甲集團應屬三人以上所組成之以實施詐術為手段，非為立
    即實施犯罪而隨意組成，且具持續性、牟利性之有結構性犯
    罪組織，甚屬明確；再者，被告對於指示其等前往指定地點
    向告訴人收取上開財物之人，及向其收取所提領之詐騙贓款
    及提款卡等物之人均為不同人等情既有所認識，則被告有參
    與本案甲集團詐欺組織之故意及行為，應可認定。
　②再按加重詐欺取財罪，係侵害個人財產法益之犯罪，其罪數
    之計算，核與參與犯罪組織罪之侵害社會法益有所不同，審
    酌現今詐欺集團之成員皆係為欺罔他人，騙取財物，方參與
    以詐術為目的之犯罪組織。倘若行為人於參與詐欺犯罪組織
    之行為繼續中，先後多次為加重詐欺之行為，因參與犯罪組
    織罪為繼續犯，犯罪一直繼續進行，直至犯罪組織解散，或
    其脫離犯罪組織時，其犯行始行終結。故該參與犯罪組織與
    其後之多次加重詐欺之行為皆有所重合，然因行為人僅為一
    參與犯罪組織行為，侵害一社會法益，屬單純一罪，應僅就
    「該案中」與參與犯罪組織罪時間較為密切之首次加重詐欺
    犯行論以參與犯罪組織罪及加重詐欺罪之想像競合犯，而其
    他之加重詐欺犯行，祗需單獨論罪科刑即可，無需再另論以
    參與犯罪組織罪，以避免重複評價。是如行為人於參與同一
    詐欺集團之多次加重詐欺行為，因部分犯行發覺在後或偵查
    階段之先後不同，肇致起訴後分由不同之法官審理，為裨益
    法院審理範圍明確、便於事實認定，即應以數案中「最先繫
    屬於法院之案件」為準，以「該案件」中之「首次」加重詐
    欺犯行與參與犯罪組織罪論以想像競合。縱該首次犯行非屬
    事實上之首次，亦因參與犯罪組織之繼續行為，已為該案中
    之首次犯行所包攝，該參與犯罪組織行為之評價已獲滿足，
    自不再重複於他次詐欺犯行中再次論罪，俾免於過度評價及
    悖於一事不再理原則。至於「另案」起訴之他次加重詐欺犯
    行，縱屬事實上之首次犯行，仍需單獨論以加重詐欺罪，以
    彰顯刑法對不同被害人財產保護之完整性，避免評價不足（
    最高法院著有109年度臺上字第3945號判決意旨可資參照）
    。經查，被告本案所涉參與犯罪組織罪嫌，於110年12月21
    日經臺灣橋頭地方檢察署檢察官(下稱橋頭地檢署)以110年
    度偵字第10349號、110年度少連偵字第163、140號提起公訴
    ，並於111年2月8日繫屬本院(即本案)乙情，此有橋頭地檢
    署111年2月8日橋檢信為110偵10349字第1119004430號函暨
    所檢附上開起訴書及其上本院收文戳章1份在卷可按（見審
    金訴卷第5、7至12頁）；而被告於本案繫屬之前，並未因參
    與該犯罪組織而涉犯詐欺罪嫌經檢察官提起公訴一節，此有
    被告之臺灣高等法院被告前案紀錄表1份在卷可查；從而，
    被告本案所犯係最先繫屬於法院之案件無訛；則揆諸前揭說
    明，被告本案犯行應同時成立組織犯罪防制條例第3條第1項
    後段參與犯罪組織罪。
　⒉關於行使偽造公文書部分：
　　按刑法上之偽造文書罪，乃著重於保護公共信用之法益，即
    使該偽造文書所載名義製作人實無其人，而社會上一般人仍
    有誤信其為真正文書之危險，即難阻卻犯罪之成立。又刑法
    上所稱「公文書」，係指公務員職務上製作之文書，與其上
    有無使用「公印」無涉，若由形式上觀察，文書之製作人為
    公務員，且文書之內容係就公務員職務上之事項所製作，即
    令該偽造之公文書上所載製作名義機關與真正機關名稱有些
    許誤差，然社會上一般人因不具有特定法律或行政組織之知
    識，以致無法辨識而仍有誤信為真之危險，自難因該文書所
    載機關名稱未盡確實，即謂非公文書。又按刑法所謂公印，
    係指公署或公務員職務上所使用之印信；所謂公印或公印文
    ，係專指表示公署或公務員資格之印信，即俗稱大印與小官
    印及其印文。公印之形式凡符合印信條例規定之要件而製頒
    ，無論為印、關防、職章、圖記，如足以表示其為公務主體
    之同一性者，均屬之。刑法第218條第1項所謂偽造公印，係
    屬偽造表示公署或公務員資格之印信而言，其形式如何，則
    非所問。是以，該條規範目的既在保護公務機關之信用性，
    凡客觀上足以使社會上一般人誤信為公務機關之印信者，不
    論公務機關之全銜是否正確而無缺漏，應認仍屬本法第218
    條第1項所規範之偽造公印文，始符立法目的（最高法院著
    有107年度臺上字第3559號判決意旨可資參照）。經查，本
    案被告與傅○○一同前往甲集團成員所指定之地點，向告訴人
    收取上開現金及前述金融帳戶之提款卡等財物，由被告在旁
    負責把風，共犯傅○○則出面向告訴人收取上開財物時，並將
    甲集團成員於不詳時間、地點所偽造之「臺北地檢公文書」
    1份交予告訴人，該偽造文件形式上已表明係由「臺灣臺北
    地方法院檢察署」之名義所出具，其上並印有檢察署檢察官
    姓名及「臺灣臺北地方法院檢察署」之公印文，內容又攸關
    刑事案件，一般人若非熟知司法機關組織、公文書樣式，恐
    難分辨真偽，而足使社會上一般人誤信其為真正文書之危險
    ，自應認定為公文書；再者，該文件上所偽造之「臺灣臺北
    地方法院檢察署印」之公印文，係用以表明公署主體之印文
    ，雖上開公印文現實上與我國公務機關之全銜未盡相符，但
    其字體排列採用由上而下、由右而左、方正加框之格式，若
    非熟知司法公務機關文書樣式，客觀上仍足使社會上一般人
    誤認為公家機關之印信，且與機關大印之樣式相仿，亦應認
    屬偽造之公印文。又本案並未扣得上開偽造公文書所示之公
    印文內容、樣式一致之偽造印章，參以現今科技發達，縱未
    實際篆刻印章，亦得以電腦製圖列印或其他方式偽造印文圖
    樣，是依卷證資料，並無法證明前揭公印文確係透過偽刻印
    章之方式蓋印偽造，則尚難認確有該偽造印章之存在，而不
    得逕認被告及渠等所屬詐欺集團成員有何偽造印章之行為，
    併予敘明。
  ⒊關於刑法第339條之2第1項之非法由自動付款設備取財罪部分
    ：
　①按刑法第339條之2第1項之以不正方法由自動付款設備取得他
    人之物罪，其所謂「不正方法」，係指一切不正當之方法而
    言，並不以施用詐術為限，例如以強暴、脅迫、詐欺或侵占
    等方式取得他人之金融提款卡及密碼，再冒充本人由自動付
    款設備取得他人之物，或以偽造他人之提款卡由自動付款設
    備取得他人之物等等，均屬之（最高法院著有94年度臺上字
    第4023號判決意旨足資參照）。
  ②經查，本案被告、共犯傅○○與渠等所屬甲集團成員共同以前
    述事實欄所示之方式，騙取告訴人所有之上開郵局帳戶、臺
    銀帳戶之提款卡及密碼後，再由被告冒充告訴人本人，持上
    開郵局帳戶及臺銀帳戶之提款卡插入自動櫃員機（即自動付
    款設備），並輸入提款密碼後，而由自動櫃員機取得上開郵
    局帳戶及臺銀帳戶內之款項等節，業如前述；則揆諸上開說
    明，被告提領上開郵局帳戶及臺銀帳戶內款項之行為，自屬
    以不正方法由自動付款設備取得他人之物之行為，核與刑法
    第339條之2第1項之非法由自動付款設備取財罪之構成要件
    相符。
　⒋關於加重詐欺取財部分：
  ①復按共同正犯之成立，只須具有犯意之聯絡與行為之分擔，
    既不問犯罪動機起於何人，亦不必每一階段犯行，均經參與
    ，且意思之聯絡不限於事前有協議，即僅於行為當時，基於
    相互之認識，以共同犯罪之意思參與者，亦無礙於共同正犯
    之成立。其表示之方法，亦不以明示通謀為必要，即相互間
    有默示之合致，亦無不可。而共同實施犯罪行為之人，在合
    同意思範圍以內，各自分擔犯罪行為之一部，相互利用他人
    之行為，以達其犯罪目的者，即應對全部所發生之結果，共
    同負責，是共同正犯在犯意聯絡範圍內之行為，應同負全部
    責任；且衡諸刑法第339條之4第1項第2款之立法理由，該款
    所謂「三人以上共同犯之」，不限於實施共同正犯，尚包含
    同謀共同正犯在內。行為人雖未親自實施以電話詐騙被害人
    等行為，惟其配合其他詐欺集團成員行騙，前往提領被害人
    所匯入或交付之款項，此犯罪型態具有相當縝密之計畫與組
    織，行為人縱不認識其上手以外其他詐欺集團成員，未確知
    彼此參與分工細節，或未能確切知悉詐騙被害人之模式，然
    既相互利用彼此部分行為，以完成犯罪之目的，則彼此間對
    於犯罪之實施，仍應就全部之犯罪事實令負共同正犯之責（
    最高法院分別著有106年度臺上字第2294、2690、3503號等
    判決意旨可資為參）。又按共同正犯之成立，祇須分擔，既
    不問犯罪動機起於何人，亦不必每一階段犯行，均須參與，
    若共同實施犯罪行為之人，在共同意思範圍內，各自分擔犯
    罪行為之一部，相互利用他人之行為，以達其犯罪之目的，
    其成立不以全體均參與實施犯罪構成要件之行為為要件；參
    與犯罪構成要件之行為者，固為共同正犯；以自己共同犯罪
    之意思，參與犯罪構成要件以外之行為，或以自己共同犯罪
    之意思，事前同謀，而由其中一部分人實行犯罪之行為者，
    亦均應認為共同正犯，使之對於全部行為所發生之結果，負
    其責任（最高法院亦著有92年度臺上字第2824號判決意旨足
    資為參）。而電信詐騙此一新型社會犯罪型態，自提供被害
    人資料或行動電話門號、撥打電話實行詐騙、指定被害人匯
    款帳戶、自人頭帳戶提領款項、領取詐騙贓款、分配詐騙贓
    款等各該詐騙犯罪階段，乃係需由多人縝密分工方能完成之
    集團性犯罪。
　②經查，被告及共犯傅○○與其等所屬甲集團成員之分工工作，
    除由甲集團成員佯裝為健保局人員、165警官、檢察官等公
    務員身分，致電告訴人實施前揭詐術，致告訴人誤信為真而
    陷於錯誤，而依甲集團成員指示，先自其所有之元大銀行帳
    戶內提領現金後，復依甲集團不詳成員指示，持其所提領現
    金64萬元及其所有之臺銀帳戶、郵局帳戶提款卡及存摺等物
    品，交由受共犯朱○○指示前來收取前揭物品之共犯傅○○時，
    共犯傅○○並將甲集團成員於不詳時地所偽造之「臺北地檢公
    文書」1份交付告訴人，被告則在旁把風，嗣被告及共犯傅○
    ○取得告訴人所交付上開財物後，被告復持告訴人所有郵局
    帳戶及臺銀帳戶之提款卡，於如附表所示之時間、地點，提
    領如附表所示之款項而詐欺得逞後，被告再前往共犯傅○○所
    指定之地點，將其所提領之詐騙贓款連同前述2個金融帳戶
    之提款卡等物均交予共犯傅○○，共犯傅○○再將之轉交予共犯
    朱○○或甲集團其他成員，而以此方式將渠等所詐得上開財務
    及詐騙贓款轉交予甲集團其他成員等事實，除據告訴人於警
    詢中證述明確外，並經被告及共犯傅○○分別詳細供述在卷，
    復經本院認定如前；由此足見該詐欺集團成員除被告、共犯
    傅○○外，尚有佯裝為前揭公務員身分撥打電話之成員、指示
    被告及共犯傅○○前往收取告訴人財物之朱○○，以及甲集團其
    他成員或其他上手共同參與本案詐欺取財犯罪之構成要件行
    為；基此而論，足認參與本案詐欺取財犯罪行為之該詐欺集
    團成年成員至少應已達3人以上；且依前揭說明，可見被告
    、共犯傅○○及朱○○與甲集團成員彼此間，就本案詐騙告訴人
    甲○○之詐欺行為，各具有相互利用之共同犯意；則被告縱未
    參與本案全部詐欺犯罪之各階段行為，仍應就甲集團其他不
    詳成員間所為詐欺取財犯罪行為，負共同正犯之責，應無疑
    義。
　⒌關於洗錢防制法部分：
  ①再按洗錢防制法業於105年12月28日修正公布，並於106年6月
    28日生效施行（下稱新法），新法第2條規定：「本法所稱
    洗錢，指下列行為：一、意圖掩飾或隱匿特定犯罪所得來源
    ，或使他人逃避刑事追訴，而移轉或變更特定犯罪所得。二
    、掩飾或隱匿特定犯罪所得之本質、來源、去向、所在、所
    有權、處分權或其他權益者。三、收受、持有或使用他人之
    特定犯罪所得」，並參考FATF建議，就其中採取門檻式規範
    者，明定為最輕本刑為6個月以上有期徒刑之罪，並將「重
    大犯罪」之用語，修正為「特定犯罪」；另增列未為最輕本
    刑為6個月以上有期徒刑之罪所涵括之違反商標法等罪，且
    刪除有關犯罪所得金額須在5百萬元以上者，始得列入前置
    犯罪之限制規定，以提高洗錢犯罪追訴之可能性。從而新法
    第14條第1項所規範之一般洗錢罪，必須有第3條規定之前置
    特定犯罪作為聯結，始能成立。然洗錢犯罪之偵辦在具體個
    案中經常祇見可疑金流，未必瞭解可疑金流所由來之犯罪行
    為，倘所有之洗錢犯罪皆須可疑金流所由來之犯罪行為已經
    判決有罪確定，始得進一步偵辦處罰，則對於欠缺積極事證
    足以認定確有前置犯罪，卻已明顯違反洗錢防制規定之可疑
    金流，即無法處理。故而新法乃參考澳洲刑法立法例，增訂
    第15條第1項特殊洗錢罪，特殊洗錢罪之成立，不以查有前
    置犯罪之情形為要件，但必須其收受、持有或使用之財物或
    財產上利益，無合理來源並與收入顯不相當，且其財物或財
    產上利益之取得必須符合上開列舉之三種類型者為限。易言
    之，第15條之特殊洗錢罪，係在無法證明前置犯罪之特定不
    法所得，而未能依第14條之一般洗錢罪論處時，始予適用。
    倘能證明人頭帳戶內之資金係前置之特定犯罪所得，即應逕
    以一般洗錢罪論處，自無適用特殊洗錢罪之餘地。例如詐欺
    集團向被害人施用詐術後，為隱匿其詐欺所得財物之去向，
    而令被害人將其款項轉入該集團所持有、使用之人頭帳戶，
    並由該集團所屬之車手前往提領詐欺所得款項得逞，檢察官
    如能證明該帳戶內之資金係本案詐欺之特定犯罪所得，即已
    該當於新法第14條第1項之一般洗錢罪；至若無法將人頭帳
    戶內可疑資金與本案詐欺犯罪聯結，而不該當第2條洗錢行
    為之要件，當無從依第14條第1項之一般洗錢罪論處，僅能
    論以第15條第1項之特殊洗錢罪。另過去實務認為，行為人
    對犯特定犯罪所得之財物或利益作直接使用或消費之處分行
    為，或僅將自己犯罪所得財物交予其他共同正犯，祇屬犯罪
    後處分贓物之行為，非本條例所規範之洗錢行為，惟依新法
    規定，倘行為人意圖掩飾或隱匿特定犯罪所得來源，而將特
    定犯罪所得直接消費處分，甚或交予其他共同正犯，而由共
    同正犯以虛假交易外觀掩飾不法金流移動，即難認單純犯罪
    後處分贓物之行為，應仍構成新法第2條第1款或第2款之洗
    錢行為（最高法院著有108年度臺上字第1744、2500號刑事
    判決意旨可資為參）。
　②經查，告訴人因受甲集團成員以前開詐欺手法所詐騙，而依
    甲集團成員指示，先自其所有之元大帳戶內提領現金後，復
    依甲集團不詳成員指示，持其所提領現金64萬元及其所有之
    臺銀帳戶、郵局帳戶提款卡及存摺等物品交由受共犯朱○○指
    示前來收取前述物品之共犯傅○○，被告則在旁把風，嗣被告
    及共犯傅○○取得告訴人所交付上開財物後，被告復持告訴人
    所有之郵局帳戶及臺銀帳戶之提款卡，於如附表所示之時間
    、地點，提領如附表所示之款項而詐欺得逞後，被告再前往
    共犯傅○○所指定之地點，將其所提領之詐騙贓款連同前述2
    個金融帳戶之提款卡等物均交予共犯傅○○，共犯傅○○再將之
    轉交予共犯朱○○或甲集團其他成員等節，有如前述；基此，
    揆以前揭說明，本案被告及共犯傅○○上開轉交詐騙財物及贓
    款之行為，於客觀上已經製造金流斷點，其等所為顯然掩飾
    、隱匿該犯罪所得去向，並避免遭檢警追查等情，顯然足以
    隱匿掩飾詐欺取財犯罪所得之去向及所在；準此，堪認被告
    此部分行為，自核屬洗錢防制法第2條第2款所規定之洗錢行
    為，而應論以同法第14條第1項之洗錢罪。
  ㈡核被告所為，係犯組織犯罪防制條例第3條第1項後段之參與
    犯罪組織罪、刑法第216條、第211條之行使偽造公文書罪、
    同法第339條之2第1項之以不正方法由自動付款設備取財罪
    、同法第339條之4第1項第1款、第2款之三人以上共同冒用
    公務員名義犯詐欺取財罪，及洗錢防制法第14條第1項之一
    般洗錢罪。又被告與共犯傅○○及渠等所屬甲集團不詳成員間
    就本案共同行使偽造公文書犯行，甲集團不詳成員於不詳時
    間、地點偽造公印文之行為，為其等偽造公文書之階段行為
    ，而其等偽造公文書之低度行為，復為其等行使該偽造公文
    書之高度行為所吸收，均不另論罪。至公訴意旨就被告本案
    所為，漏未論以刑法第339條之2第1項之非法由自動付款設
    備取財罪一節，惟被告此部分所為非法由自動付款設備取財
    之犯罪事實，業經載明於起訴書犯罪事實，故被告此部分所
    犯，仍屬本案所載犯罪事實之起訴範圍，因此可認起訴書應
    僅係漏列被告此部分所犯法條；且被告上開所犯刑法第339
    條之2第1項之罪，與其本案所犯參與犯罪組織罪、行使偽造
    公文書罪、三人以上共同冒用公務員名義詐欺取財罪及一般
    洗錢罪間，具有想像競合犯之裁判上一罪關係，復經本院當
    庭告知被告另涉犯法條規定及罪名(見審金訴緝卷第81頁)，
    業已給予被告充分攻擊及防禦之機會，故本院自應併予審理
    ，附此敘明。
　㈢再者，被告上開所犯參與犯罪組織、行使偽造公文書、以不
    正方法由自動付款設備取財、三人以上共同冒用公務員名義
    犯詐欺取財及洗錢等行為，均係在同一犯罪決意及預定計畫
    下所為階段行為，具有自然意義上之部分合致，且因果歷程
    並未中斷，彼此間具有重要之關聯性，應認係一個犯罪行為
    。是被告上開所為，係一行為同時觸犯上開數罪名，為想像
    競合犯，應依刑法第55條前段之規定，從一重論以三人以上
    共同冒用公務員名義犯詐欺取財罪。
　㈣又按數行為於同時同地或密切接近之時、地實行，侵害同一
    之法益，各行為之獨立性極為薄弱，依一般社會健全觀念，
    在時間差距上，難以強行分開，在刑法評價上，以視為數個
    舉動之接續實行，合為包括之一行為予以評價，較為合理者
    ，屬接續犯。查被告於同日持如附表所示之提款卡，數次提
    款行為，均係基於同一詐欺款項之目的，並於密切接近之時
    間、地點實施犯罪，且侵害同一被害人之財產法益，其各行
    為之獨立性極為薄弱，依一般社會健全觀念，難以強行分開
    ，應視為數個舉動之接續施行，合為包括之一行為，較為合
    理，故屬接續犯而僅論以一罪。
　㈤又被告與共犯傅○○、朱○○及其他甲集團不詳成員間，就本案
    犯行，均有犯意聯絡及行為分擔，應論以共同正犯。
  ㈥次按組織犯罪防制條例第8條第1項規定「犯本條例第3條之罪
    自首，並自動解散或脫離其所屬之犯罪組織者，減輕或免除
    其刑；因其提供資料，而查獲該犯罪組織者，亦同；偵查及
    審判中均自白者，減輕其刑」，又洗錢防制法第16條第2項
    亦規定「犯前二條之罪，在偵查或審判中自白者，減輕其刑
    」。經查，被告於偵查及本院審理時就前揭所犯參與犯罪組
    織罪、一般洗錢罪均已自白犯行，應合於組織犯罪條例第8
    條第1項後段、洗錢防制法第16條第2項之規定減輕其刑；然
    按想像競合犯之處斷刑，本質上係「刑之合併」。其所謂從
    一重處斷，乃將想像競合犯組成之評價上數罪，合併為科刑
    一罪，其所對應之刑罰，亦合併其評價上數罪之數法定刑，
    而為一個處斷刑。易言之，想像競合犯侵害數法益者皆成立
    犯罪，論罪時必須輕、重罪併舉論述，同時宣告所犯各罪名
    ，包括各罪有無加重、減免其刑之情形，亦應說明論列，量
    刑時併衡酌輕罪部分量刑事由，評價始為充足，然後依刑法
    第55條前段規定「從一重處斷」，非謂對於其餘各罪可置而
    不論。因此，法院決定處斷刑時，雖以其中最重罪名之法定
    刑，做為裁量之準據，惟於裁量其輕重時，仍應將輕罪合併
    評價在內（最高法院著有108年度臺上字第4405號、第4408
    號判決意旨可參）。復按法院就同一罪刑所適用之法律，無
    論係對罪或刑或保安處分，除法律別有規定外，均應本統一
    性或整體性之原則而適用之，不容任意割裂而適用不同之法
    律（最高法院著有79年度臺非字第274號判決意旨參照）。
    而被告本案所犯既從一重論以刑法第339條之4第1項第1款、
    第2款之三人以上共同冒用公務員名義犯詐欺取財罪，業經
    本院審認如上；則揆以前揭說明，即不容任意割裂適用不同
    之法律；故而，就被告本案所犯三人以上共同冒用公務員名
    義詐欺取財之犯行，尚無從適用組織犯罪條例第8條第1項後
    段、洗錢防制法第16條第2項偵審中自白之規定予以遞減輕
    其刑；惟就被告此部分想像競合犯輕罪得減刑部分，本院於
    依照刑法第57條量刑時一併衡酌該部分減輕其刑事由，併予
    說明。
　㈦爰審酌被告正值青年，並非毫無謀生能力之人，不思以正當
    途徑獲取財富，僅為貪圖輕易獲得財物，竟加入詐欺集團，
    與他人共同對他人實行詐欺取財犯行，復依詐欺集團成員指
    揮提領詐騙贓款，並將其所提領之詐騙贓款上繳，使詐欺集
    團成員得以順利獲得詐騙贓款，其價值觀念顯然偏差，足以
    助長詐欺犯罪歪風，擾亂金融秩序，並破壞社會秩序及治安
    ，影響國民對社會、人性之信賴感，且徒增檢警偵辦犯罪之
    困難，造成執法機關不易查緝犯罪行為人，且致告訴人受有
    非輕財產損失，復致遭受詐騙之告訴人尋求救濟之困難，所
    為甚屬可議；惟念及被告於犯罪後始終坦承犯行，態度尚可
    ；復考量被告於犯罪後尚未與告訴人達成和解或賠償其所受
    損失，致被告所犯造成損害之程度未能獲得減輕；兼衡以被
    告本案參與犯罪之動機、手段、參與分擔犯罪之情節及其所
    獲利益之程度，以及告訴人遭受詐騙金額、所受損失之程度
    ；並酌以被告之素行(見被告之臺灣高等法院被告前案紀錄
    表)；暨衡及被告之教育程度為大學在學，家庭經濟狀況為
    勉持，及其自陳目前在工地及7-11打零工、家中尚有母親等
    家庭生活狀況(見被告警詢筆錄受詢問人欄所載〈見警卷第13
    7頁〉；審金訴緝卷第95頁)等一切具體情狀，量處如主文所
    示之刑。
四、沒收部分：
　㈠按偽造之印章、印文或署押，不問屬於犯人與否，沒收之，
    刑法第219條定有明文。而偽造之文書，既已交付於被害人
    收受，則該物非屬被告所有，除該偽造文書上偽造之印文、
    署押，應依刑法第219條予以沒收外，即不得再就該文書諭
    知沒收（最高法院著有89年度臺上字第3757號判決意旨可參
    ）。經查：
  ⒈扣案偽造之「臺北地檢公文書」上所偽造之「臺灣臺北地方
    法院檢察署印」之公印文1枚，不問屬於犯人與否，應依刑
    法第219條之規定，宣告沒收之。至上開偽造之「臺北地檢
    公文書」，已由共犯傅○○持向告訴人實施詐欺犯罪時交付予
    告訴人以行使之，而由告訴人持有之，已非屬於被告或共犯
    傅○○所有之物，爰依前揭說明，本院自無庸宣告沒收之附此
    述明。
  ⒉復衡以現今電腦影像、繕印技術發達，偽造印文非必須先偽
    造印章，亦可利用影印或描繪等電腦套印、製作之方式偽造
    印文。查本案並未扣得甲集團成員所偽造之「臺灣臺北地方
    法院檢察署印」之印章，依現存卷內事證，亦無其他證據可
    資證明甲集團成員係以偽造印章後蓋印於上開偽造公文書之
    紙本上而為偽造前開印文，無法排除係以電腦套印或其他方
    式偽造上開印文之可能，復查無該份偽造印章是否仍存在，
    爰不另就偽造印章部分予以宣告沒收，附予敘明。
  ㈡次按犯罪所得，屬於犯罪行為人者，沒收之；前2項之沒收，
    於全部或一部不能沒收或不宜執行沒收時，追徵其價額，刑
    法第38條之1第1項前段、第3項分別定有明文。又按二人以
    上共同犯罪，關於犯罪所得之沒收、追徵，倘個別成員並無
    犯罪所得，且與其他成員對於所得亦無事實上之共同處分權
    時，同無「利得」可資剝奪，特別在集團性或重大經濟、貪
    污犯罪，不法利得龐大，一概採取絕對連帶沒收、追徵，對
    未受利得之共同正犯顯失公平；亦即有關共同正犯犯罪所得
    之沒收、追徵，應視具體個案之實際情形而為認定，倘若共
    同正犯各成員內部間，對於不法利得分配明確時，固應依各
    人實際分配之所得，予以宣告沒收；然若共同正犯成員對不
    法所得並無處分權限，其他成員亦無事實上之共同處分權限
    者，自不對該特定成員諭知沒收，惟共同正犯各成員對於不
    法利得享有共同處分權限時，仍應負共同被沒收之責（最高
    法院亦著有108年度臺上字第3550號刑事判決意旨足參）。
    經查，被告就其參與甲集團所為本案加重詐欺取財等犯行，
    因而獲取2萬元之報酬一節，業據被告於本院審理中供述在
    卷（見審金訴緝卷第83頁）；故應屬被告為本案犯行所取得
    之犯罪所得，雖未據扣案，然為避免被告因犯罪享有犯罪利
    得，自應依刑法第38條之1第1項前段、第3項之規定，宣告
    沒收之，並於全部或一部不能沒收或不宜執行沒收時，追徵
    其價額。
　㈢至被告本案所犯洗錢防制法第18條第1項前段固有沒收財物或
    財產上利益之特別規定。惟查，洗錢防制法第18條第1項固
    規定「犯第14條之罪，其所移轉、變更、掩飾、隱匿、收受
    、取得、持有、使用之財物或財產上利益，沒收之；犯第15
    條之罪，其所收受、持有、使用之財物或財產上利益，亦同
    」，此一規定採取義務沒收主義，只要合於前述規定，法院
    即應為相關沒收之諭知，然該洗錢行為之標的是否限於行為
    人所有者始得宣告沒收，法無明文，實務上一向認為倘法條
    並未規定「不問屬於犯罪行為人與否均沒收」時，自仍以屬
    於被告所有者為限，始應予沒收。另參諸最高法院100年度
    臺上字第5026號判決：「毒品危害防制條例第19條第1項關
    於沒收之規定，固採義務沒收主義，凡犯同條例第4條至第9
    條、第12條、第13條或第14條第1項、第2項之罪者，其供犯
    罪所用或因犯罪所得之財物，均應諭知沒收。但該法條並未
    規定『不問屬於犯罪行為人與否』，均沒收之，自仍以屬於被
    告所有者為限，始應予以沒收」之意旨，在洗錢防制法並未
    規定「不問屬於犯罪行為人與否」之情形下，自宜從有利於
    被告之認定。查本案被告、共犯傅○○向告訴人所收取前述財
    物，以及被告所提領之詐騙贓款，均已上繳予甲集團成員，
    是已上繳之詐騙贓款及財物均非屬被告所有，亦非在被告實
    際掌控中，則被告就上開犯罪所收受、持有之財物，在超過
    被告所獲取報酬之外的數額，本不具所有權及事實上處分權
    ，依法自無從對被告加以宣告沒收此部分之金額。退步而言
    ，縱認洗錢防制法第18條第1項之規定尚不限於犯罪行為人
    所有始得沒收，然刑法、刑法施行法相關沒收條文，將沒收
    訂為「刑罰」、「保安處分」以外之法律效果，而實際上，
    沒收屬於干預財產權之處分，仍應遵守比例原則及過渡禁止
    原則，是於刑法第38條之2第2項規定沒收有過苛之虞、欠缺
    刑法上之重要性、犯罪所得價值低微，或為維持受宣告人生
    活條件之必要者，得不宣告或酌減之，賦予法官在個案情節
    上，審酌宣告沒收將過於嚴苛而有不合理之情形，得不予宣
    告沒收，以資衡平，是認上開洗錢防制法第18條第1項之沒
    收規定，亦應有刑法第38條之2第2項規定之適用。查被告與
    共犯傅○○一同向告訴人收取之上開財物，以及被告所提領之
    詐騙贓款連同上開2個金融帳戶之提款卡等財物均已由共犯
    傅○○再轉交予共犯朱○○或甲集團其他成員等節，均如前述；
    可見告訴人所交付現金64萬元、前述金融帳戶之提款卡及盜
    領前述金融帳戶內之款項等財物，均非屬被告所有，又不在
    其實際掌控中，被告對前開詐騙贓款並無所有權及事實上管
    領權，自無從對其所掩飾、隱匿之財物加以宣告沒收；況被
    告本案所犯既僅各獲得前述報酬，有如上述，並非鉅額，倘
    就其所經手收取之詐騙贓款一律對之予以宣告沒收，顯有過
    苛之虞；是以，揆諸前開說明，爰依刑法第38條之2第2項之
    規定，本院認被告關於本案所犯洗錢罪之標的，不對被告為
    沒收或追徵之宣告，一併述明。
據上論斷，依刑事訴訟法第273條之1、第284條之1第1項、第299
條第1項前段，組織犯罪防制條例第3條第1項後段，洗錢防制法
第2條第2款、第14條第1項，刑法第11條前段、第216條、第211
條、第339條之2第1項、第339條之4第1項第1款、第2款、第55條
前段、第28條、第219條、第38條之1第1項前段、第3項、第38條
之2第2項，刑法施行法第1條之1第1項，判決如主文。
本案經檢察官乙○○提起公訴，檢察官丙○○到庭執行職務。
中　　華　　民　　國　　111 　年　　6 　　月　　23　　日
                  刑事第四庭      法  官  許瑜容
以上正本證明與原本無異。
如不服本判決應於收受送達後20日內向本院提出上訴書狀，並應
敘述具體理由；如未敘述上訴理由者，應於上訴期間屆滿後20日
內向本院補提理由書（均須按他造當事人之人數附繕本）「切勿
逕送上級法院」。
中　　華　　民　　國　　111 　年　　6 　　月　　28　　日
                                  書記官  林榮志
附錄本判決論罪科刑法條全文：
組織犯罪防制條例第3條
發起、主持、操縱或指揮犯罪組織者，處3年以上10年以下有期
徒刑，得併科新臺幣1億元以下罰金；參與者，處6月以上5年以
下有期徒刑，得併科新臺幣1千萬元以下罰金。但參與情節輕微
者，得減輕或免除其刑。
具公務員或經選舉產生之公職人員之身分，犯前項之罪者，加重
其刑至二分之一。
犯第1項之罪者，應於刑之執行前，令入勞動場所，強制工作，
其期間為3年。
前項之強制工作，準用刑法第90條第2項但書、第3項及第98條第
2項、第3項規定。
以言語、舉動、文字或其他方法，明示或暗示其為犯罪組織之成
員，或與犯罪組織或其成員有關聯，而要求他人為下列行為之一
者，處3年以下有期徒刑，得併科新臺幣3百萬元以下罰金：
一、出售財產、商業組織之出資或股份或放棄經營權。
二、配合辦理都市更新重建之處理程序。
三、購買商品或支付勞務報酬。
四、履行債務或接受債務協商之內容。
前項犯罪組織，不以現存者為必要。
以第5項之行為，使人行無義務之事或妨害其行使權利者，亦同
。
第5項、第7項之未遂犯罰之。
　　　　
洗錢防制法第2條
本法所稱洗錢，指下列行為：
一、意圖掩飾或隱匿特定犯罪所得來源，或使他人逃避刑事追訴
    ，而移轉或變更特定犯罪所得。
二、掩飾或隱匿特定犯罪所得之本質、來源、去向、所在、所有
    權、處分權或其他權益者。
三、收受、持有或使用他人之特定犯罪所得。

洗錢防制法第14條
有第二條各款所列洗錢行為者，處7 年以下有期徒刑，併科新臺
幣5 百萬元以下罰金。
前項之未遂犯罰之。
前二項情形，不得科以超過其特定犯罪所定最重本刑之刑。

中華民國刑法第339條之4
犯第339 條詐欺罪而有下列情形之一者，處1 年以上7 年以下有
期徒刑，得併科1 百萬元以下罰金：
一、冒用政府機關或公務員名義犯之。
二、三人以上共同犯之。
三、以廣播電視、電子通訊、網際網路或其他媒體等傳播工具，
    對公眾散布而犯之。
前項之未遂犯罰之。
附表：
編號  提款時間   提款地點 提領帳戶 提領款項(新臺幣)  1 110年4月14日下午6時1分 位於臺南市○區○○路○段000號之虎尾寮郵局 郵局帳戶 20,000元  2 110年4月14日下午6時2分 同上 同上 40,000元  3 110年4月14日下午6時4分 同上 同上 13,000元  4 110年4月14日下午6時23分 位於臺南市○○區○○路000號之臺灣銀行永康分行 臺銀帳戶 9,300元 合計    82,300元 

引用卷宗目錄一覽表 ⒈高雄市政府警察局楠梓分局高市警楠分偵字第11072759300號刑案偵查卷宗（簡稱警卷） ⒉臺灣橋頭地方檢察署110年度他字第1479號偵查卷宗（簡稱影他卷） ⒊臺灣橋頭地方檢察署110年度偵字第6277號偵查卷宗（簡稱影偵卷） ⒋臺灣橋頭地方檢察署110年度他字第2415號偵查卷宗（簡稱他字卷） ⒌臺灣橋頭地方檢察署110年度偵字第10349號偵查卷宗（簡稱偵卷） ⒍臺灣橋頭地方檢察署110年度少連偵字第163號偵查卷宗（簡稱少連偵一卷） ⒎臺灣橋頭地方檢察署110年度少連偵字第140號偵查卷宗（簡稱少連偵二卷）　 ⒏本院111年度審金訴字第48號刑案卷宗（簡稱審金訴卷） ⒐本院111年度審金訴緝字第4號刑案卷宗（簡稱審金訴緝卷)